【裁判字號】    98,交聲,1853
【裁判日期】    980606
【裁判案由】    聲明異議
【裁判全文】
臺灣臺中地方法院交通事件裁定      98年度交聲字第1853號
原處分機關  交通部公路總局臺中區監理所
異  議  人
即受處分人  甲○○
上列異議人即受處分人因違反道路交通管理處罰條例案件，對於
交通部公路總局臺中區監理所於民國98年4月29日所為之處分（
中監違字第裁60—HD0000000號），聲明異議，本院裁定如下：
    主  文
原處分關於罰鍰新臺幣柒仟元部分撤銷。
其餘異議駁回。
    理  由
一、原處分意旨略以；異議人即受處分人甲○○（下稱受處分人
    ）於民國98年4月4日下午3時30分許，駕駛車牌號碼QF－889
    2號自用小客車，在臺中縣沙鹿鎮○○路與光華路口時，因
    「肇事致人受傷逃逸」，經臺中縣警察局清水分局依違反道
    路交通管理處罰條例第62條第4項，而填製中縣警交字第HD0
    000000號舉發違反道路交通管理事件通知單舉發，並經原處
    分機關依道路交通管理處罰條例第62條第4項前段之規定，
    於98年4月29日以中監違字第裁60－HD0000000號裁決書，據
    以裁處異議人罰鍰新臺幣（下同）7000元，吊銷駕駛執照，
    1年內禁考駕駛執照之處分等語。
二、聲明異議意旨略以：伊於返家途中，於事發地點，因等待左
    轉燈號，依據燈號指示而為左轉，但因對方闖紅燈，伊發現
    時已不及煞車而發生擦撞，伊立刻下車詢問對方狀況及為何
    闖越紅燈，惟對方爬起後，不發一語並揮手要伊離開，伊見
    對方狀況良好，始為離去，並無肇事逃逸之情形，爰依法聲
    明異議等語。
三、按汽車駕駛人駕駛汽車肇事致人受傷或死亡者，應即採取救
    護措施及依規定處置，並通知警察機關處理，不得任意移動
    肇事汽車及現場痕跡證據，違反者處新臺幣3000元以上9000
    元以下罰鍰。但肇事致人受傷案件當事人均同意時，應將肇
    事汽車標繪後，移置不妨礙交通之處所。前項駕駛人肇事致
    人受傷而逃逸者，吊銷其駕駛執照；致人重傷或死亡而逃逸
    者，吊銷其駕駛執照，並不得再考領，道路交通管理處罰條
    例第62條第3、4項定有明文。次按刑法第284條第1項之過失
    傷害罪，係針對行為人應注意、能注意而不注意之過失行為
    予以非難；而同法第185條之4之肇事致人死傷逃逸罪，則以
    處罰肇事後逃逸之駕駛人為目的，俾促使駕駛人於肇事後能
    對被害人即時救護，以減少死傷，是該罪之成立祇以行為人
    有駕駛動力交通工具肇事，致人死傷而逃逸之事實為已足，
    至行為人之肇事有否過失，則非所問（最高法院93年臺上字
    第5599號判決意旨參照）。故肇事逃逸此條文之立法意旨，
    在於科以肇事者須即採取救護或其他必要措施，並應向警察
    機關報告之義務，以防因就醫延誤致生無謂之傷亡，並俾得
    通知傷亡者家屬到場，以明責任，故凡肇事人於行車肇事致
    人受傷或死亡，未即採取救護或其他必要措施，並向警察機
    關報告，即駕車駛離現場者，均應依該規定處罰。
四、經查：
(一)、受處分人於上揭時間駕駛前開自用小客車，在臺中縣沙鹿鎮
    ○○路與光華路口處，與騎乘車牌號碼066－BUV重型機車之
    THAOPIM SUPPHAKIT（泰國籍，下稱蘇波吉）發生擦撞，致
    蘇波吉倒地乙情，業據證人紀一山於警詢時證述明確。而受
    處分人亦不否認於上揭時、地，蘇波吉騎乘之機車與受處分
    人所駕駛之車輛有發生擦撞之情形。是無論上揭車禍事故之
    發生原因，究係因受處分人未注意車前狀況及燈號之指示，
    抑或係因蘇波吉闖越紅燈，受處分人於上揭時地為該交通事
    故之肇事參與人，實堪認定。又經證人紀一山於警詢時證稱
    ：當時伊駕駛重機車沿三民路北往西右轉至光華路時，突然
    聽到後方有撞擊聲，伊立時回頭察看，就只看到1部紅色自
    小客車東往西停於三民路與光華路口中，於是伊便判斷有車
    禍發生，即迴轉到該路口，當伊才剛到路口正要下車時，就
    見到該紅色自小客車沿光華路往西逃逸，伊見狀立刻記下車
    牌號碼為QF－8892號，並輸入在伊的手機內，接著伊便前往
    現場察看傷者之傷勢，並詢問傷者是否需要協助報案，傷者
    回答需要，所以伊便打電話向警方報案等語，有警詢筆錄乙
    份在卷可參，亦足見受處分人於蘇波吉受傷後並未採取救護
    措施及依規定處置，亦未通知警察機關處理，未獲得同意即
    逕行離去，其有肇事逃逸之違規事實自明。
(二)、按行政罰法第26條規定：「一行為同時觸犯刑事法律及違反
    行政法上義務規定者，依刑事法律處罰之。但其行為應處以
    其他種類行政罰或得沒入之物而未經法院宣告沒收者，亦得
    裁處之。前項行為如經不起訴處分或為無罪、免訴、不受理
    、不付審理之裁判確定者，得依違反行政法上義務規定裁處
    之。」，此即所謂一事不二罰之原則。究其立法目的，係因
    一行為同時觸犯刑事法律及違反行政法上義務規定時，由於
    刑罰與行政罰同屬對不法行為之制裁，而刑罰之懲罰作用較
    強，故依刑事法律處罰，即足資警惕時，實無一事二罰再處
    行政罰之必要，且刑事法律處罰，由法院依法定程序為之，
    較符正當法律秩序，應予優先適用，職此，因同時觸犯刑事
    法律及違反行政法上義務規定之行為，行政機關得否科以與
    刑罰相類之行政罰處罰，端視該行為之刑事訴追或審判程序
    終局結果而定，在刑事訴追、審判程序尚未終局確定前，行
    政機關自不得逕予裁罰。至於罰鍰以外之沒入或其他種類行
    政罰，因兼具維護公共秩序作用，為達行政目的，行政機關
    仍得併予裁處，此其他種類行政罰，係指違反行政法上義務
    應受「裁罰性」之「不利處分」，依行政罰法第2條規定，
    剝奪或消滅資格、權利之吊銷證照處分，自均屬之。依前揭
    說明，受處分人既因同一「駕駛車輛肇事致人受傷而逃逸」
    行為同時觸犯刑事法律及違反行政法上義務，並經臺灣臺中
    地方法院檢察署檢察官於98年5月23日以98年度偵字第11200
    號公共危險案件提起公訴，有該起訴書、臺灣高等法院全國
    前案簡列表各乙份在卷可參，基於「一事不二罰」行政罰原
    則，在刑事審判程序尚未終局確定前，行政機關自不得逕予
    裁罰，應待刑事程序終結後，就罰鍰部分再為判斷應否依行
    政規定裁處（故就罰鍰部分本院並未諭知不罰，應待刑事確
    定後由行政機關再行判斷）。從而，原處分機關逕以受處分
    人駕駛汽車肇事致人受傷而逃逸，處罰鍰7000元，尚有未合
    。至吊銷駕駛執照部分，乃裁罰性之不利處分，為維護交通
    安全，加強救護，減少被害人之死傷，促使駕駛人於肇事後
    ，能對被害人即時救護，故依行政罰法第26條第1項但書之
    規定，仍得裁處之。
五、綜上，原處分認定受處分人肇事逃逸之違規事實而裁決處分
    「罰鍰新臺幣7000元」部分，於法不合，自非適法，應予撤
    銷。另關於吊銷駕駛執照及禁考部分，於法並無不合，受處
    分人此部分異議，即無理由，應予駁回，爰依道路交通管理
    處罰條例第62條第4項前段規定，裁定如主文第2項所示。
據上論斷，應依道路交通管理處罰條例第87條第2項、道路交通
案件處理辦法第19條、第20條前段，裁定如主文。
中    華    民    國    98    年    6     月    6     日
                        臺灣臺中地方法院交通法庭
                            法  官  劉麗瑛
上正本證明與原本無異。
如不服本裁定，應於送達後5日內，向本院提出抗告狀。（應附
繕本）
                            書記官  王玟
中    華    民    國    98    年    6     月    6     日


司法院資訊處製作；財團法人民間司法改革基金會備份。
